臺灣板橋地方法院民事判決　　　　　　　　95年度訴字第30號
原　　　告　　林○　　（真實姓名年籍資料及住所詳卷）
兼法定代理人　己○○
共　　　同
訴訟代理人　　陳憶娟律師
被　　　告　　甲○○
　　　　　　　丙○○
　　　　　　　乙○○
共　　　同
訴訟代理人　　林秋萍律師
複　代理人　　丁○○
被　　　告　　庚○○
　　　　　　　　　　　　之2號.
上列當事人間請求塗銷所有權移轉登記等事件，經本院於民國96
年7月25日言詞辯論終結，判決如下：
    主  文
被告甲○○、丙○○就臺北縣永和市○○段第五十一地號，權利
範圍四分之一之土地於民國九十二年六月二十五日所為之贈與行
為及所有權移轉登記行為均應予撤銷。
被告丙○○應將前項土地以買賣為原因，於民國九十二年六月二
十五日向臺北縣中和地政事務所（收件字號：九十二年北中地登
字二三七一八０號）辦理之所有權移轉登記予以塗銷。
被告庚○○應將第一項土地以買賣為原因，於民國九十三年三月
二十六日向臺北縣中和地政事務所（收件字號：九十三年北中地
登字一一三一四０號）辦理之所有權移轉登記予以塗銷。
被告丙○○應將第一項土地以買賣為原因，於民國九十四年七月
十二日向臺北縣中和地政事務所（收件字號：九十四年北中地登
字二０八０一０號）辦理之所有權移轉登記予以塗銷。
被告乙○○應將第一項土地於民國九十二年六月二十五日向臺北
縣中和地政事務所（收件字號：九十二年北中地登字第二三七二
一０號）所為之抵押權登記予以塗銷。
被告乙○○應將第一項土地於民國九十四年七月十二日向臺北縣
中和地政事務所（收件字號：九十四年北中地登字第二０八０二
０號）所為之抵押權登記予以塗銷。
原告其餘之訴駁回。
訴訟費用由被告負擔。
    事實及理由
壹、程序方面
一、被告庚○○經合法通知，未於言詞辯論期日到場，核無民事
　　訴訟法第386 條所列各款情形，爰依原告之聲請，由其一造
    辯論而為判決。
二、訴之變更、追加部分
(一)、按訴狀送達後，原告不得將原訴變更或追加他訴，但有下列
　　各款情形之一者，不在此限：二、請求之基礎事實同一。七
　  、不甚礙被告之防禦及訴訟之終結者。民事訴訟法第255 條
    第1 項第2 款、第7 款分別定有明文。
(二)、原告於民國95年1 月3 日起訴時，原以丙○○、甲○○、乙○○三人為被告，主張之事實略以：被告甲○○於92年6 月
    25日將臺北縣永和市○○段51地號，面積100 平方公尺，應
    有部分4 分之1 之土地（下稱系爭土地）以買賣為原因，移
    轉登記予被告丙○○，被告丙○○又於93年3 月26日以買賣
    為原因，移轉登記予庚○○，庚○○復於94年7 月12日將系
    爭土地以買賣為原因，移轉登記予被告丙○○所有，其間被
    告丙○○曾先後二次設定新臺幣（下同）100 萬元之抵押權
    予被告乙○○。上述各項買賣行為及所有權移轉登記、抵押
    權設定之行為，均屬虛偽不實，而為通謀虛偽意思表示，應
    屬無效等情。原告並依民法第87條、第179 條、第184 條及
    民法第242 條等規定，聲明：(一)、被告丙○○應將系爭土地
    以買賣為原因於92年6 月25日向臺北縣中和地政事務所辦理
    之所有權移轉登記予以塗銷。(二)、被告丙○○應將系爭土地
    辦理移轉登記予被告甲○○所有。(三)、被告乙○○應將系爭
    土地在臺北縣中和地政事務所（收件字號：94年北中地登字
    第208020號），於94年7 月12日所為之抵押權登記塗銷。
(三)、原告之起訴狀繕本送達被告丙○○、甲○○及乙○○後，因
    被告丙○○對於另案本院94年度裁全字第9902號假處分裁定
    提出抗告，抗告狀中陳稱系爭土地乃其於92年6 月25日贈與
    被告丙○○等語，該案之相對人即原告己○○並於95年1 月
    27 日 收受該份抗告狀，有被告丙○○之民事抗告狀1 份在
    卷可稽（見本院卷(一)第43頁至第45頁）。原告旋於95年2 月
    20日本院首次準備程序期日追加民法第244 條為其請求之訴
    訟標的，並於第三次準備程序期日前之95年4 月6 日，即具
    狀追加庚○○為被告（見本院卷(一)第137 頁原告追加起訴狀
    ），嗣將其聲明變更為先位、備位聲明，其中先位聲明為：
    (一)、被告丙○○應將系爭土地以買賣為原因於92年6 月25日
    向臺北縣中和地政事務所（收件字號：92年北中地登字2371
    80號）辦理之所有權移轉登記予以塗銷。(二)、被告庚○○應
    將系爭土地以買賣為原因於93年3 月26日向臺北縣中和地政
    事務所（收件字號：93年北中地登字113140號）辦理之所有
    權移轉登記予以塗銷。(三)、被告丙○○應將系爭土地以買賣
    為原因於94年7 月12日向臺北縣中和地政事務所（收件字號
    ：94年北中地登字208010號）辦理之所有權移轉登記予以塗
    銷。(四)、被告丙○○應將系爭土地辦理移轉登記予被告甲○○所有。(五)、被告乙○○應將系爭土地於92年6 月25日向臺
    北縣中和地政事務所（收件字號：92年北中地登字第237210
    號）所為之抵押權登記予以塗銷。(六)、被告乙○○應將系爭
    土地於94 年7月12日向臺北縣中和地政事務所（收件字號：
    94年北中地登字第208020號）所為之抵押權登記予以塗銷。
    另原告之備位聲明除增加「被告甲○○、丙○○於92年6 月
　　25日就系爭土地之贈與行為及物權移轉行為均予撤銷。」外
    ，餘均與上述先位聲明相同。被告丙○○、甲○○、乙○○
    （下稱被告丙○○等3 人）對於原告所為前開訴之追加、變
    更固表示不同意，惟經核原告所為上開訴之變更、追加，其
    請求之基礎事實仍與原告起訴時所主張之事實相同，且原告
    追加民法第244 條為訴訟標的及追加庚○○為被告，皆於訴
    訟之前階段為之，顯不甚妨礙被告之防禦及訴訟之終結，揆
    諸民事訴訟法第255 條第1 項第2 款、第7 款之規定，應予
    准許。
貳、實體方面
一、原告起訴主張：
(一)、先位主張及聲明
　1.被告丙○○等3 人為親兄弟。系爭土地原為被告甲○○於83
  　年11月9 日以買賣為原因取得所有權。92年4 月10日被告甲○○因對原告林○（原名李○○）為猥褻行為長達3 年，為
　  臺灣板橋地方法院檢察署檢察官以92年度偵字第1491號起訴
    ，被告甲○○隨即於92年6 月25日將系爭土地以買賣之名義
    ，移轉所有權予其弟即被告丙○○，被告丙○○同時以系爭
    土地設定債權額100 萬元之抵押權予被告乙○○。其後被告
    丙○○又於93年3 月26日將系爭土地以買賣之名義，移轉所
    有權予被告庚○○，被告庚○○復於94年7 月12日將系爭土
    地以買賣之名義，將所有權移轉回被告丙○○名下，被告丙○○又再次同時以系爭土地設定債權額100 萬元之抵押權與
    被告乙○○。上述之所有權、抵押權異動，悖離常情，其等
    間就系爭土地所為買賣行為、債權債務行為、物權行為均虛
    偽不實，而屬通謀虛偽意思表示，依照民法第87條之規定，
    應屬無效，爰詳述如後。
 2. 被告甲○○於92年6 月25日移轉系爭土地所有權予被告丙○○時，係以買賣為移轉登記之原因，並簽訂土地買賣所有權
    移轉契約書，惟被告丙○○於鈞院95年8 月31日準備程序中
    ，卻表示系爭土地係受贈於被告甲○○，被告丙○○又無法
    提出相關買賣資金流程，則被告甲○○與丙○○間以買賣為
    原因所為土地所有權移轉登記行為，應屬通謀虛偽意思表示
    而無效。
 3. 被告丙○○與庚○○間就系爭土地及其上門牌號碼臺北縣永
    和市○○路7 巷16弄4 號4 樓房屋（下稱系爭房屋）所為二
    次買賣及不動產移轉登記行為，亦屬虛偽不實：
  (1)被告丙○○雖表示：其於93年3 月間將系爭房地以280 萬元
    賣給被告庚○○，庚○○是分次匯款至其土地銀行帳戶，合
    計275 萬元；又因被告甲○○搬走之後，仍遺留很多雜物在
    系爭房屋，故房屋一直無法點交予庚○○，後來三樓住戶因
    為浴室漏水問題，通知其父親至調解委員會調解，其父親始
    知其將系爭房屋售出之事，十分憤怒，希望將房屋買回，庚○○也希望將房屋之問題處理改善，前後拖了一年多，庚○○即表示欲把房屋再賣回給其，庚○○本來希望以原價再加
    利息賣給其，因為其無法支付，故後來以母親及大哥所有之
    套幣總共50套左右給庚○○，庚○○經過鑑價之後，套幣約
    有320 、330 萬元左右之價值，因此同意以套幣作為價金云
??云。
  (2)然被告丙○○所提供之存摺類存款憑條，總額275 萬元，與
    其與被告庚○○約定之價金280 萬元不符。況該4 紙存款憑
    條係屬於買方庚○○之支付憑證，理應留存於被告庚○○處
    ，卻由賣方即被告丙○○收執，與常情不合。且上揭存款憑
    條中之93年5 月6 日憑條上已手寫加註交屋，又參酌一般不
    動產買賣習慣，若未完成交屋程式，買方斷不可能將尾款付
    清，是被告丙○○聲稱因系爭房屋從未交屋與被告庚○○之
    故，被告庚○○再賣回給被告丙○○，顯不實在。
  (3)被告丙○○提出之聲請調解書顯示三樓住戶吳屏珍係於94年
    8 月15日始向臺北縣永和市調解委員會聲請調解，而被告庚○○與被李北告鼎早於94年6 月24日簽署買回收據，並於同
??年7 月12日完成所有權移轉登記；此與被告丙○○、乙○○
    於95年8 月31日當庭所稱調解委員通知其父去調解後，其父
    才知道賣屋之事，要求其將房地買回，之後被告丙○○才與
    被告庚○○協定將房地買回云云，顯相矛盾。又被告丙○○
    向被告庚○○買回系爭房屋既未簽訂不動產買賣契約，又係
    以無名稱、無從證明其價值之所謂套幣作價320 萬元為買回
    條件，悖離常情。
  (4)被告庚○○雖分別於93年3 月17日（70萬元）、93年3 月25
    日（70萬元）、93年3 月30日（70萬元）、93年5 月6 日（
    65萬元）自其臺灣土地銀行長春分行帳戶轉帳匯入被告丙○○臺灣土地銀行中和分行帳戶。惟經鈞院函查各銀行結果已
    證實：被告乙○○先於93年3 月16日自其土地銀行東臺北
    分行000000000000號帳戶將70萬元轉帳與訴外人吳豐傑土地
    銀行東臺北分行000000000000號帳戶，吳豐傑於當日立即將
    70萬元轉帳至被告庚○○土地銀行長春分行000000000000號
    帳戶，供被告庚○○於93年3 月17日轉入被告丙○○土地銀
    行中和分行000000000000帳戶，被告丙○○旋又於93年3 月
    19 日 將該70萬元轉帳回被告乙○○土地銀行東臺北分行帳
    戶。被告庚○○於93年3 月25日以聯行轉帳方式轉帳70萬
    元至被告丙○○土地銀行中和分行帳戶，但被告丙○○嗣於
    93年3 月29日該將70萬元自土地銀行中和分行帳戶轉入被告
    乙○○之妻謝美珍土地銀行敦化分行000000000000號帳戶，
    謝美珍隨即於93年3 月30日自土地銀行銀敦化分行帳戶轉入
    被告庚○○土地銀行長春分行帳戶，再由被告庚○○於同日
    （93 年3月30日）自土地銀行長春分行帳戶轉入丙○○土地
    銀行中和分行帳戶。被告丙○○隨後於93年4 月9 日將30
    萬元轉入被告乙○○之妻謝美珍土地銀行敦化分行帳戶；謝
    美珍又於93年4 月30日將該30萬元轉入庚○○土地銀行長春
    分行帳戶。被告庚○○最後於93年5 月6 日將65萬元轉入
    被告丙○○土地銀行中和分行帳戶，被告丙○○則於93年5
    月13 日 將58萬元轉入被告乙○○之妻謝美珍土地銀行敦化
    分行帳戶。
  (5)綜上，被告丙○○所提出之匯款單影本4 紙應僅為被告間以
    同一筆金額來回轉帳運用之書面紀錄，被告庚○○並未真正
    給付系爭房地之買賣價款280 萬元與被告丙○○，其等間之
    買賣確屬虛偽，其等所為所有權移轉登記均應予以塗銷。
 4. 被告丙○○、乙○○就系爭土地先後二次抵押權設定行為均
??屬虛偽不實。
 (1) 被告丙○○、乙○○均稱，因被告丙○○向玉山銀行貸款，
    繳息不正常遭銀行查封，被告乙○○乃於91年11月11日匯款
    140 萬元至其母鄭玉燕臺灣中小企業銀行（下稱臺灣企銀）
    活期儲蓄存款帳戶，用以代為清償丙○○積欠玉山銀行之利
    息；又辯稱被告丙○○因自87年起經商失敗以致債務纏身，
    退票之貨款債務金額高達1 、2 百萬元，遂在收受被告庚○○之買賣價金後，先匯款於被告乙○○夫妻帳戶；嗣再辯稱
    被告乙○○夫妻陸續協助清償被告丙○○之債務，另已找到
    代被告丙○○代償債務金額916,782 元之債務憑證云云。
 (2) 然系爭土地係於91年6 月18日由臺北縣中和地政事務所以收
    件字號91年北中地登字256510號為查封登記，91年8 月20日
    以收件字號91年北中地登字346780號塗銷查封登記，其時系
    爭土地之所有權人仍為被告甲○○，並非被告丙○○。且依
    臺灣企銀之回函，該分行活期儲蓄存款戶鄭玉燕91年11月11
    日轉帳交易金額1,432,000 元係存入該分行定期儲蓄存款本
    人帳戶，並非轉匯至玉山銀行清償被告丙○○之貸款，足見
    被告乙○○對被告丙○○並無主債權存在。
 (3) 卷附臺灣土地銀行中和分行覆函記載，93年3 月19日至93年
 　 5 月13日間丙○○自其帳戶分4 筆轉入乙○○及謝美珍（乙○○之妻）土銀帳戶，金額合計228 萬元，顯見丙○○應為
    債權人而非債務人，不應再於94年7 月12日以自己名下土地
    設定抵押權與乙○○。再者，被告丙○○支票之退票日期集
    中於87年8 月15日至88年3 月5 日間，距本件買賣期日已相
    距5 、6 年以上，且支票存款退票明細表僅能證明被告丙○○該期間曾經退票，不足以證明被告乙○○曾為被告丙○○
    清償該部分金額。
 (4) 被告丙○○等3 人提出之宣示判決筆錄、法務部行政執行署
    台北行政執行處通知、財政部臺灣省北區國稅局綜所稅89年
    1 期稅額繳款書、玉山銀行房屋擔保借款繳息清單等件，均
    僅係被告丙○○負有各該債務之證明，並無任何證據證明被
    告乙○○已代被告丙○○清償各該債務；至於現金卡還款協
    定書則係台新銀行與鄭玉燕於95年10月30日就丙○○之
    342,097 元現金卡債務以18萬元達成清償協定，與被告乙○○無涉；而被告乙○○於94年10月25日匯款10萬元與第一資
    融行銷有限公司，亦不足以證明係借款與被告丙○○；又被
    告丙○○雖書立借據乙紙聲稱於94年12月12日向被告乙○○
    借支20萬元云云，但並無資金往來證明，已不符合民法第
    474 條第1 項消費借貸成立之要件，況被告丙○○與乙○○
    係於94年7 月12日設定抵押權登記，其後發生之主債權並不
    在抵押權擔保範圍內。
 (5) 綜上事證，足以證明被告乙○○並未借貸100 萬元與被告丙○○，其等先後二次就系爭土地所為權利價值100 萬元之抵
    押權設定登記，為通謀虛偽意思表示，應屬無效。
 5. 依據鈞院94年度訴字第934 號判決，被告甲○○應給付原告
    林○80萬元之侵權行為損害賠償；依鈞院92年度婚字第1298
    號確定判決，被告甲○○應給付原告己○○合計135 萬元之
    子女扶養費。被告間上述就系爭房地所為買賣之債權行為及
    設定抵押權、移轉所有權之物權行為皆屬通謀虛偽意思表示
    而屬無效，原告爰基於民法第242 條、第767 條、第184 條
    、第179 條等規定，代位被告甲○○請求被告丙○○、庚○○塗銷系爭土地之所有權移轉登記及請求被告乙○○塗銷系
　　爭土地之抵押權設定登記，並請求被告丙○○將系爭土地所
　  有權移轉登記予被告甲○○所有，以維權益。
 6. 先位聲明：
 (1) 被告丙○○應將系爭土地以買賣為原因於92年6 月25日向臺
    北縣中和地政事務所（收件字號：92年北中地登字237180號
    ）辦理之所有權移轉登記予以塗銷。
 (2) 被告庚○○應將系爭土地以買賣為原因於93年3 月26日向臺
    北縣中和地政事務所（收件字號：93年北中地登字113140號
    ）辦理之所有權移轉登記予以塗銷。
 (3) 被告丙○○應將系爭土地以買賣為原因於94年7 月12日向臺
    北縣中和地政事務所（收件字號：94年北中地登字208010號
    ）辦理之所有權移轉登記予以塗銷。
 (4) 被告丙○○應將系爭土地辦理移轉登記予被告甲○○所有。
 (5) 被告乙○○應將系爭土地於92年6 月25日向臺北縣中和地政
    事務所（收件字號：92年北中地登字第237210號）所為之抵
    押權登記予以塗銷。
 (6) 被告乙○○應將系爭土地於94年7 月12日向臺北縣中和地政
    事務所（收件字號：94年北中地登字第208020號）所為之抵
    押權登記予以塗銷。
(二)、備位主張及聲明
 1. 設如鈞院認被告甲○○與丙○○間所為以買賣為原因之土地
    所有權移轉登記雖屬虛偽意思表示，但隱藏贈與之法律行為
    ，依民法第87條第2 項規定，適用關於該項法律行為之規定
    。則原告備位主張依據民法第244 條第1 項「債務人所為之
    無償行為，有害及債權者，債權人得聲請法院撤銷之。」之
    規定，聲請鈞院撤銷被告甲○○與被告丙○○間就系爭土地
    所為無償贈與行為及物權移轉行為，並依同法條第4 項規定
    請求命受益人被告丙○○回復原狀。
 2. 被告丙○○與庚○○間之買賣行為及所有權移轉登記行為，
　　被告丙○○、乙○○就系爭土地先後二次抵押權設定行為，
  　原告均主張係通謀虛偽意思表示無效，並無備位主張。
 3. 備位聲明
 (1) 被告甲○○、丙○○於92年6 月25日就系爭土地之贈與行為
    及物權移轉行為均予撤銷。
 (2) 被告丙○○應將系爭土地以買賣為原因於92年6 月25日向臺
    北縣中和地政事務所（收件字號：92年北中地登字237180號
    ）辦理之所有權移轉登記予以塗銷。
 (3) 被告庚○○應將系爭土地以買賣為原因於93年3 月26日向臺
    北縣中和地政事務所（收件字號：93年北中地登字113140號
    ）辦理之所有權移轉登記予以塗銷。
 (4) 被告丙○○應將系爭土地以買賣為原因於94年7 月12日向臺
    北縣中和地政事務所（收件字號：94年北中地登字208010號
    ）辦理之所有權移轉登記予以塗銷。
 (5) 被告丙○○應將系爭土地辦理移轉登記予被告甲○○所有。
 (6) 被告乙○○應將系爭土地於92年6 月25日向臺北縣中和地政
    事務所（收件字號：92年北中地登字第237210號）所為之抵
    押權登記予以塗銷。
 (7) 被告乙○○應將系爭土地於94年7 月12日向臺北縣中和地政
    事務所（收件字號：94年北中地登字第208020號）所為之抵
    押權登記予以塗銷。
二、被告丙○○等3人則抗辯：
(一)、原告主張被告間有通謀虛偽意思表示之情且被告應負侵權行
    為損害賠償責任，原告自應依法證明被告所為三次過戶、一
    次抵押設定行為，究如何為通謀虛偽意思表示，並證明侵權
    行為損害賠償請求權之成立要件
 1. 查系爭房地係被告丙○○等3 人之父李孝義於83年9 月5 日
    向第三人張瑩買受取得，並分別指定將系爭土地登記於被告
    甲○○名下，將系爭房屋登記於被告丙○○名下，以將系爭
    房地提供予被告甲○○及丙○○二兄弟結婚共同居住使用。
　　嗣因原告己○○（原名林雪鳳）懷有其與被告甲○○之女李
 　 ○○（即原告林○），被告甲○○遂於84年1 月19日與原告
    己○○結婚，並於婚後5 個月即產下原告林○，被告甲○○
    一家三口即居住系爭房屋內。
 2. 惟被告甲○○一家於92年間妻離子散，原告對被告甲○○接
    連提出多起民刑事訴訟，被告甲○○亦離家居住他處，不願
    再返回系爭房屋之傷心地，且系爭土地亦先後因被告告甲○○及原告己○○之個人卡債，於90年5 月16日及91年6 月18
    日二度遭查封，致損及房地所有權人李孝義之權益，為此，
    被告之父母李孝義、鄭玉燕於代償被告甲○○及原告己○○
    之個人卡債242,840 元而撤銷土地查封後，房地所有權人李
    孝義遂決定將系爭房地均一併贈與被告丙○○一人所有，被
    告甲○○經知會後，亦無異議於92年6 月25日配合辦理移轉
    過戶。被告丙○○及甲○○原採買賣方式移轉，係為用以節
    稅，惟因被告丙○○與甲○○係二親等關係，且無資金證明
    ，故仍依實際贈與關係繳交贈與稅。
 3. 被告丙○○於後因已另購置他屋居住，且因被告甲○○居住
    於系爭房屋造成妻離子散，被告丙○○遂將系爭房地出賣予
    第三人即被告庚○○，價款280 萬元，由被告庚○○以匯款
    方式支付275 萬元。詎李孝義知悉被告丙○○逕將其辛苦購
    買之房地處分出賣後，十分不諒解，嗣又因被告甲○○遲未
    能遷清其物品，且系爭房屋發生嚴重漏水，致生與樓下住戶
    之糾紛，被告庚○○惟恐漏水問題不易修復，復得知前住戶
    被告甲○○於居住該屋時與妻女所生嚴重紛爭，認系爭房地
    風水不佳，遂同意將系爭房地再賣回予被告丙○○。惟因被
    告丙○○並無現金可供付款，被告丙○○遂於94年6 月24日
    與被告庚○○達成協定，以其親屬所收藏之50套套幣作價買
    回爭房地，雙方並即當場點交且簽立收據乙份，而庚○○亦
    當場交付過戶文件權狀、鑰匙由楊靜代書申辦過戶手續。
 4. 被告乙○○借貸予被告丙○○清償債務之金額已逾100 萬元
    ，被告丙○○設定系爭100 萬元之抵押權予被告乙○○為擔
    保，並非虛偽。
 (1) 被告丙○○之玉山商業銀行本息債務，前均由被告丙○○等
  　3 人之父母代為墊償，是被告乙○○逕於91年11月11日匯款
　　140 萬元至被告丙○○等3 人之母鄭玉燕臺灣企銀帳戶，用
　  以借貸被告丙○○清償玉山商業銀行之抵押貸款本息債務，
    嗣並由被告丙○○等3 人之父母自行處理清償之金錢事宜，
    亦即由被告父李孝義於91年11月11日自其郵局存款帳戶提領
    現金844,000 元後，再持以清償玉山商業銀行之抵押貸款本
    息844,291元。
 (2) 被告乙○○除於91年11月11日代被告丙○○清償玉山商業銀
    行之抵押貸款140 萬元，陸續協助清償被告丙○○之債務，
    退票部分金額為673,144 元，另尚有代被告丙○○清償債務
    916,782 元之債務憑證。是被告乙○○代被告丙○○清償債
　　務之款項，縱不計入其他未能提出憑證之部分，亦高達
 　 2,989,872 元。嗣因被告丙○○遲遲未能還款，被告乙○○
    僅於92年6 月25日要求被告丙○○設定系爭100 萬元之抵押
    權予被告乙○○為擔保，自無不實。後因被告丙○○出賣系
    爭房地予第三人庚○○，被告乙○○為配合被告丙○○辦理
    產權過戶等事宜，被告乙○○遂同意先行配合塗銷系爭100
    萬元抵押權，惟因被告丙○○與第三人庚○○又協定買回系
    爭房地，且被告丙○○亦未償還，被告乙○○遂要求被告丙○○於94年7 月12日登記取得系爭房地產權時，另重新設定
    100 萬元之抵押權予被告乙○○為擔保。
 5. 由上可知，被告間所為上開贈與、買賣過戶、抵押設定行為
    均屬真實，原告主張被告間有通謀虛偽意思表示之情，卻未
    能加以證明，自不足採，其請求被告塗銷相關所有權移轉登
    記及抵押權設定登記，當無可取。又原告指稱被告應負侵權
    行為責任，惟就侵權行為請求權之各項成立要件，亦均未加
    以陳明且舉證證明。況系爭土地實非被告甲○○所有，而係
    被告丙○○等3 人之父李孝義買受且為真正之所有權人。李
    孝義及被告甲○○共同決定將系爭土地贈與被告丙○○，自
    無侵害原告權益可言。再者，原告所陳系爭扶養費及侵權行
    為損害賠償債權均係於被告甲○○92年6 月25日配合辦理移
　　轉過戶後，始行成立，顯見系爭土地過戶予被告丙○○，誠
  　無侵害原告權益。
(二)、系爭土地於92年6 月25日即由被告甲○○移轉登記予被告丙○○時，原告對被告甲○○尚無任何債權存在，自無詐害債
    權可言，且原告於95年2 月20日始追加主張民法第244 條之
    撤銷權，亦顯已逾1 年之除斥期間。
    原告對於被告甲○○之債權係分別發生於93年3 月16日及94
    年9 月28日，系爭土地於92年6 月25日由被告甲○○移轉登
　　記予被告丙○○之時，原告對被告甲○○尚無任何債權存在
 　 ，自無原告所指詐害債權之情事。再者，原告於鈞院95年2
    月20日準備書狀始追加主張民法第244 條之詐害債權撤銷權
    ，顯已逾民法第245 條規定之1 年除斥期間，其依民法第
    244條規定所為主張殊無理由至明。
(三)、聲明：原告之訴駁回。
三、被告庚○○未於言詞辯論或準備程序期日到場，亦未提出任
    何書狀作何陳述。
四、兩造不爭執之事實
(一)、被告丙○○等3 人為兄弟。系爭房地乃被告丙○○等3 人之
    父親李孝義於83年9 月5 日向訴外人張瑩買受，並直接將系
    爭房屋與系爭土地分別登記於被告丙○○及被告甲○○名下
    ，有卷附不動產買賣契約書影本及系爭土地之異動索引各一
    份可證（見本院卷(一)第14頁、第66頁）。
(二)、被告甲○○於92年6 月25日，將系爭土地以買賣為登記原因
    ，移轉登記予被告丙○○（地政事務所收件字號：92年北中
    地登字237180號）。丙○○並於同日，以系爭房地設定100
    萬元之抵押權予被告乙○○（地政事務所收件字號：92年北
    中地登字第237210號）。被告乙○○嗣於93年3 月26日，塗
    銷上述100 萬元之抵押權設定登記，丙○○並於同日將系爭
    房地以買賣為原因，移轉登記予庚○○（地政事務所收件字
    號：93年北中地登字113140號）。庚○○復於94年7 月12日
    將系爭房地以買賣為原因，移轉登記予被告丙○○所有（地
    政事務所收件字號：94年北中地登字208010號），丙○○並
    於同日設定100 萬元之抵押權予被告乙○○（地政事務所收
    件字號：94年北中地登字第208020號），此有系爭土地之異
    動索引一份及臺北縣中和地政事務所92年北中地登字237180
    號、237210號、93年北中地登字113140號、94年北中地登字
    208010號、208020號登記申請書影本各1 份附卷可稽（見本
    院卷(一)第77頁至第119 頁、第125 頁至第136 頁）。
(三)、原告己○○（原名林雪鳳）與被告甲○○於84年1 月19日結
    婚，原告林○（原名李○○）為原告己○○及被告甲○○之
    女。被告甲○○自87年起，對於原告林○有連續多次之猥褻
    行為，經臺灣板橋地方法院檢察署檢察官於92年4 月10日提
    起公訴，原告林○並於刑事案件審理中，向被告甲○○提起
    刑事附帶民事訴訟，請求被告甲○○賠償因前開不法行為造
    成其非財產上之損害，經本院於94年8 月23日以94年度訴字
    第934 號民事判決判命被告甲○○應給付原告林○80萬元及
    自94年3 月16日起至清償日止按年息百分之5 計算之利息，
    該判決並已於94年9 月28日確定等情，有戶籍謄本影本2 紙
    、臺灣板橋地方法院檢察署檢察官92年度偵字第1491號起訴
    書、本院94年度訴字第934 號民事判決及確定證明書影本各
    1 份在卷為憑（見本院卷(一)第15頁、第16頁、第28頁至第30
    頁、第68頁、第69頁）。
(四)、原告己○○向被告甲○○提起請求離婚等訴訟，經本院於93
    年2 月2 日以92年度婚字第1298號民事判決判准該二人離婚
    ，且判命被告甲○○應自該判決確定之日起至林○成年之日
    止，按月於每月5 日給付原告己○○關於林○之扶養費1 萬
    元，該民事判決嗣已於93年3 月16日確定之事實，有本院92
    年度婚字第1298號民事判決及確定證明書影本各1 份存卷可
    考（見本院卷(一)第19頁至第27頁）。
(五)、被告甲○○現無財產足供清償積欠原告戊○及己○○之前開
    損害賠償債務及扶養費債務，有被告甲○○之財產所得資料
    在卷可佐。
五、本院之判斷
(一)、原告先位主張被告間就系爭土地所為之前述歷次買賣行為、
    所有權移轉登記行為及抵押權設定行為均屬通謀虛偽意思表
    示而無效。備位主張被告甲○○與丙○○於92年6 月25日，
    就系爭土地所為以買賣為原因之所有權移轉登記行為係隱藏
    贈與之法律行為，該無償之贈與行為已害及原告對於被告甲○○之債權，爰依民法第244 條第1 項規定請求撤銷被告甲○○及被告丙○○間該次之無償贈與行為及物權移轉行為；
    另被告丙○○、庚○○間之買賣行為及所有權移轉登記行為
    、被告丙○○、乙○○就系爭土地先後二次抵押權設定行為
    ，則均屬無效之通謀虛偽意思表示（此部分與原告之先位主
    張相同）等情。惟此俱為被告丙○○等3 人否認，辯稱：被
    告間就系爭土地所為各次買賣行為、所有權移轉登記行為及
    抵押權設定行為均屬真實，無何侵害原告債權之情事，又原
    告主張民法第244 條第1 項之撤銷權，亦已逾1 年之除斥期
    間等語。因之，本件首應審究者，乃被告間就系爭土地所為
    上開歷次買賣行為、所有權移轉登記行為及抵押權設定行為
    ，是否皆屬通謀虛偽意思表示？被告丙○○、甲○○於92年
    6 月25日就系爭土地所為之所有權移轉登記行為，是否以贈
    與為其真正之原因行為？茲分敘如次。
(二)、被告丙○○、甲○○以買賣為登記原因，於92年6 月25日就
    系爭土地所為之所有權移轉登記部分
 1. 按表意人與相對人通謀而為虛偽意思表示者，其意思表示無
    效。但不得以其無效對抗善意第三人。虛偽意思表示，隱藏
    他項法律行為者，適用關於該項法律行為之規定。民法第87
    條定有明文。又第三人主張表意人與相對人通謀而為虛偽意
    思表示者，該第三人應負舉證之責。民法第87條第2 項所謂
    虛偽意思表示隱藏他項法律行為者，適用關於該項法律行為
    之規定，係指為虛偽意思表示之當事人間，隱藏有他項真實
    之法律行為而言，最高法院48年台上字第29號、50年台上字
    第2675號判例意旨可資參照。
 2. 被告甲○○於92年6 月25日將系爭土地移轉予被告丙○○，
    並未收受被告丙○○任何買賣價金之事實，為被告丙○○等
    3 人所是認，被告丙○○等3 人並陳稱此係因系爭房地本為
    其等父親李孝義出資買受，僅分別借名登記於被告丙○○及
    被告甲○○名下，且提供被告甲○○、丙○○居住使用。因
    其後被告甲○○發生家庭糾紛，系爭房地之所有權人李孝義
    故決定將系爭房地一併贈與被告丙○○一人所有等語。查系
    爭房地固係李孝義於83年間向訴外人張瑩買受，已如前述，
    惟我國不動產以登記為其變動之公示方法，系爭房屋及土地
    於83年間既即分別登記為被告丙○○及甲○○所有，應認被
    告丙○○、甲○○於當時即分為系爭房地之所有人。且被告
    丙○○等3 人就系爭房地乃李孝義出資購得之事實，雖提出
    手寫之資金證明明細影本1 份為證，觀諸該份明細，僅係臚
    列李孝義各筆儲金之存款日、續存日及到期日，無足證明李
    孝義確有出資之情。縱認系爭房地確為李孝義所出資買受，
    出資者非必即為所有權人，李孝義既將系爭房地分別登記於
    被告丙○○、甲○○名下，被告丙○○、甲○○亦均實際居
    住於系爭房屋，足認被告李孝義應有使被告丙○○、甲○○
    分別取得系爭房屋及土地所有權之意，自難認有何借名登記
    之情形。又關於被告甲○○將其所有之系爭土地於92年6 月
    25日移轉登記予被告丙○○之原因，被告丙○○經本院於95
    年8 月31日準備程序期日依民事訴訟法第367 條之1 規定訊
    問時，已自承：其於92年6 月間與被告甲○○並無買賣行為
    ，而係贈與，被告甲○○自系爭房屋搬離後，就將系爭土地
    之部分過戶給伊（見本院卷(一)第210 頁），核與被告丙○○
    對於本院94年裁全字第9902號假處分裁定所提出之抗告狀中
    所陳：「被告甲○○於婚姻徹底絕望之際，將系爭土地於92
    年6 月25日合法贈與其弟丙○○」等語相符，參以被告甲○○將系爭土地移轉登記予被告丙○○，被告丙○○並未支付
    被告甲○○任何對價，堪認被告甲○○、丙○○該次所有權
    移轉登記行為，雖以買賣為登記之原因行為，惟實際上係以
    無償贈與為其隱藏之原因行為，依照民法第87條之規定，應
    認被告甲○○、丙○○就系爭土地之買賣行為乃通謀虛偽意
    思表示而無效，惟其等隱藏之意思表示即贈與行為仍屬有效
    。
(三)、被告丙○○、庚○○以買賣為登記原因，於93年3 月26日、
    94年7月12日就系爭土地所為之所有權移轉登記部分
 1. 被告丙○○於93年3 月26日將系爭房地以買賣為原因移轉登
    記予被告庚○○，被告庚○○復於94年7 月12日將系爭房地
    以買賣為原因，移轉登記予被告丙○○所有之事實，已於前
    述。關於被告丙○○、庚○○上開二次移轉登記行為之始末
    ，被告庚○○於本案中未曾到場或提出書狀加以陳述，被告
    丙○○則於本院訊問時陳稱：伊當時係因亟需資金，故將系
    爭房地以280 萬元出賣予庚○○，庚○○係分次匯款予伊，
    共付了275 萬元。庚○○因為是要投資，故未搬入系爭房屋
    。甲○○在搬走之後，還留了許多雜物在系爭房屋，因此房
    子一直無法點交予庚○○，而且系爭房屋三樓住戶表示系爭
    房屋浴室會漏水，當時三樓住戶因不曉得房屋已經賣給庚○○，因此通知伊父親去進行調解，伊父親因此知道伊將系爭
    房屋賣掉之事，十分生氣，希望將房屋買回來，庚○○也希
    望伊處理房屋之問題，表示要將房屋再賣回給伊，因為伊無
    力支付現金，後來以伊母親及大哥所有之套幣總共約50套給
    庚○○，庚○○經鑑價後，同意以套幣作為價金等語（見本
    院卷(一)第211 頁、第212 頁）。被告丙○○等3 人並提出不
    動產買賣契約書影本1 份、估價單、聲請調解書、收據影本
    各1 紙、存款憑條影本4 紙等件（見本院卷(一)第232 頁至第
    233 頁）為證。
 2. 觀諸被告丙○○等3 人所提出之上開存款憑條，被告庚○○
    固先後於93年3 月17日、同年3 月25日、同年3 月30日、93
    年5 月6 日轉帳存入70萬元、70萬元、70萬元、65萬元至被
    告丙○○臺灣土地銀行中和分行帳號000000000000號帳戶，
    被告丙○○等3 人稱前開275 萬元即為被告庚○○給付被告
    丙○○之買賣價金等語。惟經本院向各相關銀行函查結果，
    查知：被告乙○○先於93年3 月16日自其土地銀行東臺北
    分行帳號000000000000號帳戶將70萬元轉帳與訴外人吳豐傑
    土地銀行東臺北分行000000000000號帳戶，吳豐傑旋於當日
    將70萬元轉帳至被告庚○○土地銀行長春分行號0000000000
    00號帳戶，被告庚○○復於93年3 月17日將70萬元轉入被告
    丙○○土地銀行中和分行000000000000帳戶，被告丙○○又
    於93年3 月19日將70萬元轉帳回被告乙○○土地銀行東臺北
    分行前開帳戶。被告庚○○於93年3 月25日以聯行轉帳方
    式轉帳70萬元至被告丙○○前開土地銀行中和分行帳戶，被
    告丙○○嗣於93年3 月29日將70萬元自土地銀行中和分行帳
    戶轉入被告乙○○之妻謝美珍土地銀行敦化分行0000000000
    00號帳戶，謝美珍頃於93年3 月30日自前揭敦化分行帳戶轉
    入70萬元至被告庚○○土地銀行長春分行帳戶。被告庚○○於93年3 月30日自土地銀行長春分行帳戶轉入70萬元至丙○○土地銀行中和分行上開帳戶，被告丙○○嗣於93年4 月
    9 日將30萬元轉入謝美珍土地銀行敦化分行帳戶；謝美珍又
    於93年4 月30日將30萬元轉入庚○○土地銀行長春分行帳戶
    。被告庚○○於93年5 月6 日將65萬元轉入被告丙○○土
    地銀行中和分行帳戶，被告丙○○則於93年5 月13日將58萬
    元轉入謝美珍土地銀行敦化分行帳戶，謝美珍又於93年5 月
    18日至5 月31日間，分次轉帳共50萬元至被告乙○○前述土
    地銀行東臺北分行帳戶。此有臺灣土地銀行中和分行95年10
    月25日和存字第0950000727號函暨所附被告丙○○帳戶歷史
    交易明細查詢、95年12月25日和存字第0950000845號函暨所
    附傳票影本、臺灣土地銀行東臺北分行96年1 月19日東北存
    字第0960000024號函暨所附被告乙○○帳戶交易明細、96年
    4 月17日東北存字第09600000123 號函暨所附交易傳票、96
    年5 月17日東北存字第0960000177號函暨所附吳豐傑帳戶歷
    史交易明細查詢、臺灣土地銀行敦化分行96年1 月30日敦存
    字第0960000033號暨所附謝美珍帳戶交易明細（見本院卷(一)
    第253 頁至第263 頁、本院卷(二)第31頁至第40頁、第69頁至
    第97頁、第174 頁至第176 頁）附卷為據。
 3. 由上以觀，被告庚○○雖曾先後四次轉帳共275 萬元予被告
    丙○○，惟該等款項，或係被告庚○○先輾轉自被告乙○○
    處取得，被告庚○○轉帳予被告丙○○後，再回流至被告乙○○帳戶（如上述所示），或係被告庚○○先轉帳予被告
    丙○○，被告丙○○再輾轉將款項返還予被告庚○○（如上
    述、所示），被告丙○○等3 人對於上述資金在相關帳
    戶間密集相互流轉之異常情形，亦未有任何合理之說明，顯
    見原告主張被告庚○○並未真正給付買賣價金280 萬元予被
    告丙○○，應堪採信。再者，被告庚○○於94年7 月12日又
    將系爭房地移轉登記回被告丙○○名下，而由被告丙○○等
    3 人所提出之聲請調解書觀之，3 樓住戶吳屏珍係於94年8
    月15日始向臺北縣永和市調解委員會聲請調解，與被告丙○○上述所稱因三樓住戶通知其父親李孝義進行調解後，李孝
    義才知悉系爭房地遭出售乙事，並要求其將系爭房地買回云
    云，有所不符。且依告丙○○所述，被告庚○○果係為投資
    牟利而向其買受系爭房地，卻於付款275 萬元後，遲遲未請
    求被告丙○○交付房屋，嗣又同意以變現性有限之套幣及銀
    幣共50套，作價將系爭房地售還予被告丙○○，俱與常情有
    違。另徵以前述被告庚○○並未實際支付買賣價金280 萬元
    予被告丙○○乙節，堪認被告丙○○等3 人辯稱被告丙○○
    於94年間以套幣、銀幣為對價向被告庚○○買回系爭房地云
    云，並非實在。原告主張被告丙○○、庚○○間實際上並無
    買賣系爭房地之意思表示，其等以買賣為登記原因，於93年
    3 月26日、94年7 月12日就系爭土地所為之所有權移轉登記
    行為及買賣行為俱屬通謀虛偽意思表示，應屬有據。
(四)、被告丙○○先後於92年6 月25日、94年7 月12日將系爭土地
    設定100萬元之抵押權予被告乙○○部分
 1. 查被告丙○○於92年6 月25日自被告甲○○處因贈與而取得
    系爭土地之所有權後，即於同日以系爭房地設定100 萬元之
    抵押權予被告乙○○。嗣被告丙○○於93年3 月26日將系爭
    房地通謀出售並移轉登記予被告庚○○時，被告乙○○即配
    合塗銷上述100 萬元之抵押權登記。俟被告庚○○將系爭房
    地通謀賣還及移轉登記予被告丙○○時，被告丙○○又於同
    日設定100 萬元之抵押權予被告乙○○等事實，已詳敘如前
    。被告乙○○與被告丙○○乃親兄弟，誼屬至親，又被告乙○○及其妻謝美珍之帳戶，乃被告庚○○、丙○○用以來回
    操作不實買賣價金之關鍵帳戶，業於前述。被告乙○○於本
    院訊問中，對於被告丙○○、庚○○就系爭房地買賣之緣由
    及支付價金方式，亦與被告丙○○為相同不實之陳述，俱徵
    被告乙○○對於被告庚○○、丙○○上述二次通謀虛偽之買
    賣行為及移轉登記行為應知之甚詳，其配合被告丙○○、庚○○通謀虛偽賣賣所為塗銷及設定抵押權登記之行為，當難
    認為實在。
 2. 被告丙○○、乙○○於本院訊問時，固一致陳稱被告乙○○
    於91年11月11日匯款140 萬元至被告丙○○等3 人之母鄭玉
    燕之帳戶，用以清償被告丙○○積欠銀行之房屋貸款債務
    100 多萬元。被告甲○○將系爭土地過戶予被告丙○○後，
    被告乙○○即要求被告丙○○設定抵押權以擔保債權，嗣因
    被告丙○○將系爭房地出售予被告庚○○，被告乙○○經被
    告丙○○情商，方同意塗銷抵押權等語（見本院卷(一)第211
    頁至第214 頁）。依被告丙○○等3 人所提出之鄭玉燕臺灣
    企銀永和分行帳號00000000000 號帳戶明細影本所示（見本
    院卷(一)第186 頁、第187 頁），被告乙○○亦確曾於91年11
    月11日匯款140 萬元至鄭玉燕該帳戶，然鄭玉燕於同日即將
    1,432,000 元存入同分行定期儲蓄存款本人帳戶，有卷附該
    分行95年9 月5 日95永和字第274 號函可佐（見本院卷(一)第
    217 頁），足見鄭玉燕並非將被告乙○○匯入之上述140 萬
    元用以清償被告丙○○之房屋貸款。
 3. 被告丙○○等3 人雖另辯稱被告乙○○曾陸續協助清償被告
    丙○○之其他債務，其中有憑證者包括退票部分673,144 元
    及其他916,782 元之債務憑證，足見被告丙○○設定100 萬
    元之抵押權予被告乙○○為擔保並非虛偽云云，並提出臺北
    市第五信用合作社支票存款退票明細表、95年10月30日現金
    還款協議書、入戶電匯申請書、借據、宣示判決筆錄、法務
    部行政執行署台北行政執行處通知、財政部臺灣省北區國稅
    局綜所稅89年1 期稅額繳款書、玉山銀行房屋擔保借款繳息
    清單等為證（見本院卷(二)第103 頁至第115 頁）。然由上述
    退票明細表僅能窺知被告丙○○於87年、88年間有多次退票
    紀錄，無足證明被告乙○○曾代被告丙○○清償票據債務；
    95年10月30日現金卡還款協議書則係鄭玉燕與台新銀行約定
    代為清償丙○○於該行現金卡債務之書面資料，難認與被告
    乙○○有何關聯。入戶電匯申請書為被告乙○○於94年10月
    25日匯款10萬元予第一資融行銷有限公司之憑證，無從執以
    認定係被告乙○○代被告丙○○清償債務。借據上雖載明被
    告丙○○曾於94年12月12日向被告乙○○借支23萬元，然未
    見被告丙○○或乙○○提出與借據所載相符之資金證明，且
    被告丙○○係先後於92年6 月25日、94年7 月12日設定100
    萬元之普通抵押權予被告乙○○，是縱認借據所載被告李北
 ? 華、丙○○於94年12月12日之借貸行為屬實，該借款債權亦
    發生於抵押權設定行為之後，顯非上述抵押權擔保之債權至
    明。餘如宣示判決筆錄、法務部行政執行署台北行政執行處
    通知、財政部臺灣省北區國稅局綜所稅89年1 期稅額繳款書
    、玉山銀行房屋擔保借款繳息清單等資料，均僅係被告丙○○負有各該債務之證明，均無從佐證被告乙○○曾代被告丙○○清償該等債務。復徵以本院於向臺灣土地銀行中和分行
    查悉被告丙○○曾於96年3 月19日轉帳70萬元至被告乙○○
    帳戶，並分別於96年3 月29日、96年4 月9 日、96年5 月13
    日轉帳70萬元、30萬元、58萬元至被告乙○○之妻謝美珍帳
    戶後，被告丙○○等3 人原辯稱被告丙○○係先匯款於被告
    乙○○夫妻帳戶，再由被告乙○○夫妻陸續協助清償被告丙○○之債務事宜，並提出前述還款協議書等相關債務憑證及
    退票明細為憑（見本院卷(二)第101 頁、第102 頁），依被告
    丙○○等3 人之上開說詞，被告丙○○既已先匯款予被告乙○○夫妻，請其等代為處理債務，則被告乙○○並非以自有
    資金清償被告丙○○之各項債務，被告乙○○與被告丙○○
    間應無金錢借貸關係存在，至為明確。其後，本院進一步查
    知被告丙○○前述轉帳至被告乙○○、謝美珍帳戶之各筆交
    易，均僅為本件不實買賣價金在相關帳戶迴轉之一環（詳見
    上述至之資金往來情形），被告丙○○等3 人方又改稱
    上述債務憑證及退票明細均為被告乙○○代被告丙○○清償
    債務之借貸證明云云，被告丙○○等3 人先後所言歧異，猶
    顯其等抗辯被告乙○○曾借貸被告丙○○至少2,989,872 元
    之金額，故要求被告丙○○以系爭土地設定抵押為擔保等語
    ，要難採信。
 4. 承前，被告丙○○於92年6 月25日、94年7 月12日先後以系
    爭土地設定100 萬元抵押權予被告乙○○，應皆屬通謀虛偽
    意思表示而無效。
(五)、綜前所述，原告主張被告丙○○與庚○○間於93年3月26日
    、94年7月12日就系爭土地所為之買賣行為及所有權移轉登
    記行為，被告丙○○及被告乙○○於92年6月25日、94年7月
    12日所為之設定抵押權行為，俱屬雙方出於通謀虛偽意思表
    示而成立之買賣契約及物權行為，應均屬無效等節，洵屬正
    當。至被告甲○○與被告丙○○就系爭土地雖無買賣之實，
    然存有贈與之真意，依照民法第87條第2項之規定，應認其
    等基於隱藏之贈與契約，就系爭土地於92年6月25 日所為之
    所有權移轉登記行為，應屬有效；原告既未舉證證明被告甲○○及丙○○間之贈與行為有何通謀虛偽之情，其先位主張
 　 該部分之所有權移轉登記行為乃通謀虛偽意思表示，並無可
    取。
(六)、末按債務人所為之無償行為，有害及債權者，債權人得聲請
    法院撤銷之。債權人依第1項或第2項之規定聲請法院撤銷時
    ，得並聲請命受益人或轉得人回復原狀。但轉得人於轉得時
    不知有撤銷原因者，不在此限。前條撤銷權，自債權人知有
    撤銷原因時起，一年間不行使，或自行為時起，經過10年而
    消滅。民法第244條第1項、第4項、第245條分別定有明文。
    又債權人依民法第244條規定行使撤銷權，以其債權於債務
    人為詐害行為時，業已存在者為限，若債務人為詐害行為時
    ，其債權尚未發生，自不許其時尚非債權人之人，於嗣後取
    得債權時，溯及的行使撤銷權，最高法院62年台上字第2609
    號判例意旨可資參照。原告備位主張被告甲○○將系爭土地
    無償贈與被告丙○○之行為，已害及其等對被告甲○○之債
    權，爰依上開規定請求撤銷等語。查被告甲○○自87年起，
    因對原告林○有多次猥褻行為，經本院於94年8 月24日以94
    年度訴字第934 號判決判命被告甲○○應給付原告林○80萬
    元及法定遲延利息等事實，已於上述，核以原告林○對於被
    告甲○○該80萬元之債權乃侵權行為之損害賠償請求權，於
    87年起被告甲○○對原告林○為侵權行為時即已發生，被告
    甲○○於92年6 月25日將系爭土地無償贈與被告丙○○，致
    其現無足額財產可供清償積欠原告林○之債務，原告林○基
    於民法第244 條第1 項、第4 項規定，請求撤銷被告甲○○
    及丙○○於92年6 月25日就系爭土地之贈與行為及所有權移
    轉行為，並請求被告丙○○塗銷該次之所有權移轉登記，應
    屬有據。被告甲○○及丙○○該部分之贈與契約及所有權移
    轉行為經撤銷後，被告甲○○即為系爭土地之真正所有權人
    ，原告林○另請求被告丙○○將系爭土地辦理移轉登記予被
    告甲○○所有，自屬乏據而無從准許。至被告庚○○、丙○○於93年3 月26日、94年7 月12日就系爭土地所為之所有權
    移轉行為，被告乙○○於92年6 月25日、94年7 月12日就系
    爭土地所為之抵押權設定行為，皆基於通謀虛偽意思表示為
    之，雖屬無效，然該等所有權移轉登記及抵押權設定登記仍
    有害被告甲○○所有權之行使，原告林○主張其得依民法第
    767 條及代位之規定，代位被告甲○○請求被告丙○○、乙○○、庚○○等登記名義人分別塗銷系爭土地之相關所有權
    移轉登記與抵押權設定登記，核無不合，應予准許。被告丙○○等3 人固另辯稱原告林○上述撤銷權已逾民法第245 條
    所定之除斥期間云云。惟依民法第245 條之規定，原告林○
    行使本件撤銷權之1 年除斥期間，應自其知悉有撤銷原因之
    時起算1 年，非自被告甲○○贈與或移轉系爭不動產所有權
    之日起算。原告林○對此主張其係於被告丙○○於95年1 月
    12 日 對本院94年度裁全字第9902號假處分裁定提起抗告，
    由被告丙○○之抗告狀中始得知被告甲○○對被告丙○○為
    無償贈與行為，旋於95年2 月20日追加民法第244 條為本案
    之訴訟標的，並無撤銷訴權除斥期間經過之情事，業據原告
    提出前引抗告狀為憑，洵堪採信。被告對於原告林○何時知
    悉被告甲○○、丙○○乃基於贈與契約而移轉系爭土地所有
    權此有利於己之事實，則未能舉證以實其說，被告丙○○等
    3 人空言抗辯原告林○行使撤銷權已逾除斥期間云云，委無
    足採。
(七)、依本院93年2月2日所為之92年度婚字第1298號民事判決，被
    告甲○○應自該判決確定之日起至原告林○成年之日止，按
    月於每月5 日給付原告己○○關於林○之扶養費1 萬元，該
    民事判決已於93年3 月16日確定等節，亦於前敘。由此足知
    本件原告己○○對於被告甲○○之扶養費債權，乃發生於93
    年3 月16日上述民事判決確定後，原告己○○復未提出其他
    證據證明被告甲○○於92年6 月25日將系爭土地無償贈與被
    告丙○○時，其對於被告甲○○有任何債權存在，是原告己○○主張被告甲○○於92年間所為之贈與土地行為已害及其
    對被告甲○○之債權，請求依民法第244 條之規定撤銷被告
    甲○○與被告丙○○間於92年6 月25日就系爭土地之贈與行
    為及所有權移轉行為，並請求被告丙○○將92年6 月25日之
    所有權移轉登記予以塗銷及請求被告丙○○將系爭土地辦理
    移轉登記予被告甲○○，均無理由。惟被告甲○○及丙○○
    於92年6 月25日就系爭土地之贈與行為及所有權移轉行為既
    經本院依原告林○之請求予以撤銷，被告甲○○即為系爭土
    地之所有權人，原告己○○基於被告甲○○債權人之地位，
    主張其得代位被告甲○○，依民法第767 條之規定請求被告
    丙○○、庚○○、乙○○塗銷其等因通謀虛偽意思表示所辦
    理之相關所有權移轉登記及抵押權設定登記，尚無不合，應
    予准許。
(八)、綜上所述，被告甲○○、丙○○就系爭土地於92年6月25 日
    所為之所有權移轉行為固以買賣為其登記原因，惟實以贈與
    為其真正之原因行為。原告先位主張被告甲○○、丙○○該
    次之所有權移轉行為乃通謀虛偽意思表示而無效，並無可採
    。原告林○備位主張被告甲○○、丙○○該次無償贈與行為
    損害其對被告甲○○之債權，爰基於民法第244 條第1 項、
    第4 項之規定，請求撤銷被告甲○○、丙○○於92年6 月25
    日就系爭土地所為無償贈與之債權行為及所有權移轉登記之
    物權行為，並請求被告丙○○塗銷該次以買賣為登記原因之
    所有權移轉登記，應予准許。原告己○○對於被告甲○○之
    債權因發生於被告甲○○贈與土地予被告丙○○之後，其請
    求撤銷被告甲○○、被告丙○○間之贈與行為與所有權移轉
    之物權行為，並請求被告丙○○回復原狀即請求被告丙○○
    塗銷92年6 月25日之所有權移轉登記部分，則屬無據，應予
    駁回。又被告甲○○及丙○○就系爭土地之贈與契約及所有
    權移轉行為經撤銷後，被告甲○○即為系爭土地之真正所有
    權人，原告另請求被告丙○○將系爭土地辦理移轉登記予被
    告甲○○部分，為無理由，亦應駁回。至原告基於民法第87
    條、第767 條等規定，代位被告甲○○請求被告庚○○塗銷
    於93年3 月26日辦理之系爭土地所有權移轉登記，請求被告
    丙○○塗銷於94年7 月12日辦理之所有權移轉登記，及請求
    被告乙○○塗銷於92年6 月25日、94年7 月12日所為之系爭
    土地抵押權設定登記，則屬正當，應予准許。
(九)、本件事證已臻明確，兩造其餘主張及攻擊防禦方法與證據，
    經本院斟酌後，與本件判決結果不生影響，爰不一一論列，
    附此敘明。
參、結論：原告之訴一部為有理由，一部為無理由，依民事訴訟
    法第385條第1項前段、第79條、第85條第1項前段，判決如
    主文。
中　　華　　民　　國　　96　　年　　8 　　月　　20　　日
                  民事第三庭　審判長　法　官　朱耀平
                                      法　官  陳映如
                                      法　官  吳佳穎
以上正本係照原本作成
如對本判決上訴，須於判決送達後20日內向本院提出上訴狀
中　　華　　民　　國　　96　　年　　8 　　月　　20　　日
                            書記官　黃美雲